臺灣板橋地方法院民事裁定　　　　　 99年度消債抗字第147號
抗　告　人
即　債務人　蔡昆霖
代　理　人　鄭凱鴻律師
上列抗告人聲請消費者債務清理條例更生事件，對於中華民國99
年10月18日本院99年度消債聲字第148 號裁定，提起抗告，本院
裁定如下：
    主    文
抗告駁回。
抗告程序費用新臺幣壹仟元由抗告人負擔。
    理    由
一、抗告人前聲請消費者債務清理事件，經原審法院於民國98年
    12月31日以98年度消債清字第158 號裁定開始清算程序，並
    經本院司法事務官於99年6 月28日以99年度司執消債清字第
    16號裁定終止清算程序。嗣抗告人聲請免責裁定，經原審法
    院於99年10月18日裁定不予免責，抗告人聲明不服，提起本
    件抗告。
二、本件抗告意旨略以：消費者債務清理條例之立法理由明揭「
    本條例之立法目的，在於使陷於經濟上困境之消費者，得分
    別情形依本條例所定重建型債務清理程序（更生）或清算型
    債務清理程序（清算）清理債務，藉以妥適調整其與債權人
    及其他利害關係人之權利義務關係，保障債權人獲得公平受
    償，並謀求消費者經濟生活之更生機會，從而健全社會經濟
    發展。」顯見消費者債務清理條例之立法目的，係在使因身
    體、健康、家庭、工作或其他原因遭逢變故之經濟上弱者，
    得分別依照情形更生或清算，獲得重生之機會。查各債權銀
    行皆係提出93、94年之消費資料指摘抗告人有奢侈浪費之情
    形，然已距今有5 、6 年之久，而抗告人於96年2 月14日因
    急性腎衰竭而送院急救，迄今每日均須在家洗腎，始能苟延
    殘喘保全性命，此有抗告人之身心障礙手冊其上記載：「障
    礙等級：極重度。殘障類別：重器障」及醫院診斷證明書在
    卷可稽。抗告人既無法如同正常人生活，且難以謀得穩定之
    工作及收入，現今情況已與93、94年間自不能同日而語，若
    以抗告人93、94年間有正常健康之身體及穩定之工作收入時
    之消費紀錄指摘抗告人有奢侈浪費之情形，顯失公平。況抗
    告人身染重疾後，仍以微薄之薪資勉力敦節開銷以償還債權
    銀行，然銀行利率高居不下，抗告人無論如何還款，終究杯
    水車薪，且目前景氣及大環境均不佳，抗告人身體狀況亦每
    況愈下，請法院予抗告人重獲新生之機會，爰請求法院廢棄
    原裁定，准予免責等語。
三、按債務人有下列各款情形之一者，法院應為不免責之裁定，
    但債務人證明經普通債權人全體同意者，不在此限：(一)於7
    年內曾依破產法或本條例規定受免責；(二)隱匿、毀損應屬清
    算財團之財產，或為其他不利於債權人之處分；(三)捏造債務
    或承認不真實之債務；(四)因浪費、賭博或其他投機行為，致
    財產顯然減少或負擔過重之債務，而生開始清算之原因；(五)
    於清算聲請前1 年內，已有清算之原因，而隱瞞其事實，使
    他人與之為交易致生損害；(六)明知已有清算原因之事實，非
    基於本人之義務，而以特別利於債權人中之一人或數人為目
    的，提供擔保或消滅債務；(七)隱匿、毀棄、偽造或變造帳簿
    或其他會計文件之全部或一部，致其財產之狀況不真確；(八)
    故意於財產及收入狀況說明書為不實之記載，或有其他故意
    違反本條例所定義務之行為。債務人有前條各款事由，情節
    輕微，法院審酌普通債權人全體受償情形及其他一切情狀，
    認為適當者，得為免責之裁定，消費者債務清理條例第134
    條、第135 條分別定有明文。上開制度並非在使債務人恣意
    消費所造成之債務，轉嫁予債權人負擔；故法律所設債務人
    免責之制度，應在鼓勵勤勞誠實之債務人，而非縱容投機不
    誠實之債務人奢侈浪費，倘債務人於聲請更生或清算前之相
    當期間內，利用信用金融之機會，恣意為非屬通常生活所需
    之鉅額消費或作奢侈性、浪費性之消費，而不在意日後履行
    返還之能力，反而算計消費者債務清理條例中之免責制度，
    濫用更生或清算程序以規避其應負擔之償還責任，自與前開
    立法本旨有違。
四、本件各債權人於原審法院就抗告人所為免責之聲請，均表示
    不同意，其等均指稱：觀諸抗告人之信用卡、現金卡消費紀
    錄，其內容均為奢侈性、浪費性之商品或服務消費，而非其
    通常生活所必需之消費，並逾越其所得甚多，顯有奢侈浪費
    之情事等語。經查：
  (一)依債權人遠東國際商業銀行股份有限公司提出之信用卡交易
    明細，抗告人於92年7 月25日持該行信用卡以餘額代償15萬
    元；另依安泰商業銀行股份有限公司（下稱安泰銀行）提出
    之委託代償放款及卡款資料表，抗告人於93年7 月29日向該
    行借貸76萬元以代償其他債權人之信用卡或現金卡債務，倘
    抗告人不再持續擴張信用與不當消費，應僅存該行之債務（
    見本院99年度消債聲字第148 號卷第128 至130 頁）。惟依
    債權人大眾商業銀行股份有限公司（下稱大眾銀行）提出之
    信用卡消費明細表（見本院99年度消債聲字第148 號卷第35
    至37頁），抗告人於93年7 月29日向安泰銀行借貸以代償高
    額債款後，又再持大眾銀行之信用卡於93年12月8 日代償香
    港上海匯豐銀行之欠款190,497 元，顯見抗告人既明知有入
    不敷出之情形，其經濟狀況不如以往，有無法清償債務之疑
    慮，仍持續維持其慣常寬裕之生活，實難認其無奢侈浪費之
    情事。
  (二)又依台新國際商業銀行股份有限公司提出之現金卡提領明細
    （見本院99年度消債聲字第148 號卷第124 至127 頁），抗
    告人於92年7 月預借現金6 萬元、同年11月預借現金82,000
    元、93年8 月預借現金10萬元、同年9 月預借現金55,475元
    、同年10月預借現金65,000元、同年11月預借現金85,000元
    、94年5 月預借現金105,000 元，依一般通常社會經驗，抗
    告人除每月固定薪資可供使用外，何以92年7 月至11月間短
    短5 個月內即預借現金高達14萬餘元，93年8 月至11月間之
    短短4 個月內更預借現金高達30萬逾元，且94年5 月單月即
    預借現金高達105,000 元，實屬有疑，難認此為日常生活所
    必要之花費而無奢侈浪費之情事。
  (三)再觀諸原審卷附之債權人臺灣銀行股份有限公司、國泰世華
    商業銀行股份有限公司、匯豐商業銀行股份有限公司、臺新
    國際商業銀行股份有限公司、大眾商業銀行股份有限公司、
    中國信託銀行股份有限公司、遠東國際商業銀行股份有限公
    司、臺新資產管理股份有限公司、安泰商業銀行股份有限公
    司及新光行銷股份有限公司等提出之抗告人信用卡消費明細
    可知，抗告人之消費支出包括多筆於視聽歌城及KTV 、旅行
    社、汽車公司、電器公司、鐘錶公司、咖啡店、茶藝館、餐
    廳、美容坊等等非屬日常基本生活需要之消費場所之高額消
    費，益徵抗告人確有因浪費，致負擔過重之債務，而生開始
    清算之原因之情事。
  (四)抗告人雖執前詞主張債權人等指摘其有奢侈浪費情形均係在
    93、94年間，抗告人當時身體狀況良好且有穩定工作收入，
    與今已身染重疾不可相提並論等語。然承前揭說明，消費者
    債務清理條例之免責制度，應在鼓勵勤勞誠實之債務人，而
    非縱容投機不誠實之債務人奢侈浪費，是抗告人於聲請清算
    前確有奢侈浪費之情形業如前述，自符合消費者債務清理條
    例第134 條第4 款不免責之事由無疑，此與抗告人現究有無
    清償能力無涉，是抗告人以前詞置辯，實不足採。
  (五)綜上所述，依抗告人上開消費及預借現金之金額、次數、時
    間及消費明細內容等情，足認抗告人所生清算原因，係因其
    浪費行為所致，則抗告人既已預見其收入不敷支出，即應謹
    慎消費、撙節開支，節省非必要性開支，卻仍大量向銀行借
    款及使用信用卡為非日常基本生活必要之高額消費，從而，
    抗告人有因浪費，致負擔過重之債務，而生開始清算之原因
    之情事，堪以認定。
五、免責制度係經濟陷於困境債務人之最後救濟手段，是法院於
    審酌普通債權人全體受償情形及其他一切情狀後，如認免責
    為適當者，始得裁量以裁定免責，以保障債權人受償之合理
    及公正，並利債務人更生而重新出發。債務人如明知其經濟
    狀況不佳，猶恣意揮霍、投機，生活支出超過個人收入所應
    支出之程度，或心存倖冀以一時之投資以博取大利益，致負
    擔更大債務，於清算之原因即有可歸責性，為避免過大之道
    德風險，於清算程序終結後，尚不宜使之完全免責。承上所
    述，本件足堪認抗告人確有因浪費致負擔過重之債務，而生
    清算之原因，則依消費者債務清理條例第134 條第4 款規定
    ，應為不免責之裁定。原審裁定不予免責，核無違誤，抗告
    意旨指摘原裁定不當，求予廢棄並更為裁定，為無理由，應
    予駁回。
六、據上論結，本件抗告為無理由，依消費者債務清理條例第11
    條第2 項、第15條，民事訴訟法第495 條之1 第1 項、第44
    9 條第1 項、第95條、第78條，裁定如主文。
中    華    民    國   100    年    2     月    25    日
                  民事第二庭  審判長法  官  陳麗玲
                                    法  官  連育群
                                    法  官  張筱琪
以上正本證明與原本相符
本裁定不得再抗告
中    華    民    國   100    年    2     月    25    日
                                    書記官  連思斐